【裁判字號】    96,保險,17
【裁判日期】    970331
【裁判案由】    給付保險金
【裁判全文】
臺灣板橋地方法院民事判決              96年度保險字第17號
原      告  甲○○
訴訟代理人  何威儀律師
複代理人    乙○○
被      告  國華人壽保險股份有限公司
法定代理人  丙○○
訴訟代理人  己○○
            戊○○
上列當事人間請求給付保險金事件，經本院於民國97年3 月31日
言詞辯論終結，判決如下：
    主  文
原告之訴及其假執行之聲請均駁回。
訴訟費用由原告負擔。
    事實及理由
一、按訴狀送達後，原告不得將原訴變更或追加他訴，但擴張或
    減縮應受判決事項之聲明者，不在此限，民事訴訟法第255
    條第1 項但書第3 款定有明文。本件原告起訴時係請求「被
    告應給付新台幣（下同）607194元及自民國95年3 月21日起
    至清償日止按年息百分之十計算之利息」，嗣變更為「被告
    應給付555314元及自民國95年3 月21日起至清償日止按年息
    百分之十計算之利息」，核屬減縮應受判決事項之聲明，於
    法並無不合，先予敘明。
二、原告主張：
  １原告於民國94年7 月26日以自己為被保險人向被告公司投保
    「新終身壽險」主契約，並附加「新重大疾病終身保險」、
    「溫馨防癌終身健康保險」、「真心日額醫療保險（甲型）
    」、「新住院醫療保險」等附約；又向被告公司投保「元氣
    定期壽險」主契約，並附加「豁免保費保險（甲型）」附約
    。原告於94年11月25日起至94年12月5 日止共11日因大腸癌
    住院治療，爰依前揭系爭「新重大疾病終身保險」、「溫馨
    防癌終身健康保險」、「真心日額醫療保險（甲型）」、「
    新住院醫療保險」保單條款，向被告公司申請各該健康保險
    契約保險金之給付，惟被告公司於受理申請後，竟以原告違
    反保險法第64條之據實說明義務而拒不給付保險金。被告公
    司明知原告投保前之下腹疼痛或急性腸胃炎，根本不影響其
    危險評估，亦與後來原告所罹患癌症毫不相干，並不符合前
    揭條文得解除契約之規定，然被告公司趁原告因癌症接受化
    學治療期間，身心萬分痛苦，思慮不佳之際，施用詐術使原
    告誤信被告業務員所言，而簽署同意書，同意與被告合意解
    除契約。嗣原告知悉被騙後，於95年3 月27日發函與被告公
    司撤銷該解除合約之意思表示，然被告公司至今仍無意依約
    給付保險金，原告已依民法第92條之規定，撤銷因被詐欺所
    為解除契約之意思表示，則本件保險契約仍有效存在，為此
    ，訴請被告給付保險金555314元，及給付自95年3 月21日起
    至清償日止，按年息百分之十計算之利息。願供擔保請准宣
    告假執行。
  ２原告於94年11月1 日因手部關節疼痛前往為恭醫院就診，並
    於該院風濕免疫科住院。住院後才發生大腸出血，經該院大
    腸X-光檢查出疑似直腸腫瘤，原告在94年11月1 日就診之前
    ，並無大腸部位癌症或其他病變之徵兆或認知。原告雖於94
    年7 月4 日前往頭份醫事檢驗所做例行性抽血及尿液檢查，
    惟該醫事檢驗所只負責檢驗，並無提供醫師之診療服務，且
    原告於該次檢驗後，分別於94年7 月21日及94年7 月25日因
    腹痛、急性腸胃炎就診，均未向醫師提及該份檢驗報告，更
    益證實原告對於CA19-9數值些微高出標準值之情況及須否追
    蹤觀察，毫無認知。原告之CA19-9數值偏高乙事未告知被告
    ，並無違反據實說明義務，且CA19-9數值偏高與罹患大腸癌
    並無因果關係，故不符合保險法第64條解除契約之要件。原
    告於94年11月26日於國泰綜合醫院新竹分院接受病理檢查之
    採檢，於94年12月4 日檢查報告完成，始確定罹患大腸癌，
    此即證實原告罹患大腸癌，並非在94年7 月26日投保系爭保
    險契約之前。事實上依據保險法第64條第2 項但書之規定，
    原告投保後罹患癌症與投保前未告知之急性腸胃炎，並無因
    果關係，被告公司依法仍須給付保險金。從而被告公司為規
    避保險金給付之責，竟利用業務員丁○○以不實之說法，佯
    稱放寬條件，誘使原告簽署合意解除之同意書。既然被告公
    司認為原告當初違反據實說明義務之內容，僅為要保書告知
    事項欄第4 項「過去二個月內是否曾因受傷或生病接受醫師
    治療、診療或用藥？」，並無其他告知事項之違反，則不宜
    事後擴大範圍將原告於94年7 月4 日於頭份醫事檢驗所做例
    行性抽血及尿液檢查內容關於CA19-9數值些微高出標準值之
    情況，列為本案是否違反告知之爭執範圍。
  ３退步言之，縱認原告不得依民法第92條之規定行使撤銷權，
    惟被告公司以事先擬妥之同意書，要求原告簽署，該同意書
    無任何個別磋商條款，應屬消費者保護法所規範之定型化契
    約，按消費者保護法第11條之1 第1 、2 項規定「企業經營
    者與消費者訂立定型化契約前，應有三十日以內之合理期間
    ，供消費者審閱全部條款內容。違反前項規定者，其條款不
    構成契約之內容」，系爭同意書簽訂之時，原告剛接受癌症
    化學治療，原告在藥物影響之下，毫無考慮之機會，半推半
    就簽署該同意書，從而，系爭同意書之簽訂違反消費者保護
    法第11條之1 之規定，應不生效力。本件保險契約未經兩造
    合意解除，仍屬有效，被告依約應給付保險金。
三、被告辯稱：
  １按保險之合理營運，須以保險事故發生之蓋然率為計算基礎
    ，經多數契約間危險之綜合平均化，使保險之收支趨於平衡
    。因此，保險人應就各個契約分別測定其危險率，以定取捨
    ，及決定保險費之多寡。而危險率之測定，首須探索被保險
    人過去及現在之健康狀況，不容許訂約當事人有所欺罔，故
    保險法第64條乃課以要保人就保險人之書面詢問事項，負據
    實告知之義務，以濟核保技術之窮。若要保人對於書面詢問
    事項，不為正確之告知，致影響保險人對於危險之估計時，
    保險人自得據以解除保險契約，以排除不良之逆選擇，進而
    降低承保風險，保險費無疑亦將因而抑減，其有助於投保大
    眾權益及社會誠信風險之維護，自不待言。按「訂立契約時
    ，要保人對於保險人之書面詢問，應據實說明。要保人故意
    隱匿，或因過失遺漏，或為不實之說明，足以變更或減少保
    險人對於危險之估計者，保險人得解除契約；其危險發生後
    亦同」，保險法第64條定有明文。系爭「國華新重大疾病終
    身保險附約」第7 條、「國華溫馨防癌終身健康保險附約」
    第7 條、「國華真心日額醫療保險附約（甲型）」第21條及
    「國華新住院醫療保險附約」第18條亦均有相同約定。原告
    於投保前之94年7 月21日，前往國泰聯合診所就醫，病歷摘
    要表載明原告就診主訴為下腹部疼痛、全身不舒服等。復於
    94 年7月25日因腹痛、急性胃炎前往慈祐醫院就醫，詎料原
    告於翌日向被告公司投保系爭保險時，竟於要保書上詢問事
    項第四點「最近二個月內是否曾因受傷或生病接受醫師治療
    、診療」部分，稱「無」，按原告於密集就醫後，方投保系
    爭壽險及附加各項醫療保險，復就投保前一日之就醫情形故
    意隱匿，此舉非但違反據實說明義務，更有悖於保險契約為
    最大善意契約之精神；況觀諸原告投保所附加之「新重大疾
    病終身保險」、「溫馨防癌終身健康保險」、「真心日額醫
    療保險（甲型）」、「新住院醫療保險」均為醫療保險，理
    賠項目並廣泛涵蓋癌症住院、癌症特別看護、癌症出院後療
    養金、住院前後門診、住院外科手術費用等十餘項保險金，
    則原告投保前之身體狀況或有任何就醫情形，對於被告就各
    項醫療保險之危險評估，十分重要，原告若於訂立契約時將
    上述疾病及就醫病歷據實告知被告，被告公司即不可能承保
    ，可見原告所隱匿遺漏情事，顯足以變更或減少被告公司之
    危險估計。
  ２原告稱對於94年7 月4 日於頭份醫事檢驗所檢驗報告毫無認
    知，實屬空言，蓋依財團法人為恭紀念醫院病歷摘要表病史
    載明，被保險人檢驗數值CA19 -9 過高，被保險人顯係主動
    告知頭城醫事檢驗所之檢驗報告，否則為恭醫院何從知悉被
    保險人之先前病史，被保險人至今仍飾詞狡辯，更予人此地
    無銀三百兩之感。再查，原告曾經保險業務員資格考試合格
    ，並依法登錄於國泰人壽保險股份有限公司，從事保險招攬
    之工作，故原告對於要保人填寫要保書時應注意之事項，應
    知之甚稔，且有向他人說明之能力，竟對被告公司之書面詢
    問為不實說明，所蓄惡意昭然若揭。被告本得解除系爭醫療
    保險附約，且不退還所繳附加契約之保費，惟因業務員為原
    告說項，祈被告憫原告醫療保險不復存在，而將來之壽險給
    付亦不能滿足原告當下經濟狀況所需，又考量原告僅投保數
    月，被告始於原告出具同意書主動辦理退保之情形下，返還
    原告已繳之保費，已屬寬貸，何來詐欺可言，原告濫行主張
    ，實不足為訓。並聲明：原告之訴及其假執行之聲請均駁回
    。若受不利判決，願供擔保請准免假執行。
四、兩造不爭執之事實：
    原告於民國94年7 月26日以自己為被保險人向被告公司投保
    「新終身壽險」主契約，並附加「新重大疾病終身保險」、
    「溫馨防癌終身健康保險」、「真心日額醫療保險（甲型）
    」、「新住院醫療保險」等附約；又向被告公司投保「元氣
    定期壽險」主契約，並附加「豁免保費保險（甲型）」附約
    。原告於94年11月25日起至94年12月5 日止共11日因大腸癌
    住院治療，爰依前揭系爭「新重大疾病終身保險」、「溫馨
    防癌終身健康保險」、「真心日額醫療保險（甲型）」、「
    新住院醫療保險」保單條款，向被告公司申請各該健康保險
    契約保險金之給付，惟被告公司於受理申請後，並未給付保
    險金，嗣原告於95年3 月5 日簽署同意書，合意解除保險契
    約。原告復於95年3 月27日發函與被告公司撤銷該解除合約
    之意思表示，被告公司至今仍未給付保險金。
五、按民法上所謂詐欺，係欲相對人陷於錯誤，故意示以不實之
    事，令其因錯誤而為意思之表示。次按被詐欺而為意思表示
    者，依民法第92條第1 項之規定，表意人固得撤銷其意思表
    示，惟主張被詐欺而為表示之當事人，應就此項事實負舉證
    之責任，最高法院56年台上字第3380號、44年台上字第75號
    判例意旨已有明示。次按保險法第64條第2項規定：要保人
    故意隱匿，或因過失遺漏，或為不實之說明，足以變更或減
    少保險人對於危險之估計者，保險人得解除契約；其危險發
    生後亦同。但要保人證明危險之發生未基於其說明或未說明
    之事實時，不在此限。乃保險契約為最大誠信契約，倘要保
    人有故意隱匿，或因過失遺漏，或為不實之說明，足以變更
    或減少保險人對於危險之估計之情事，要保人如主張保險人
    不得解除保險契約，即應就保險事故與要保人所未告知或不
    實說明之事項並無關聯，且該事項已確定對保險事故之發生
    不具任何影響，保險人亦未因該未告知或不實說明之事項，
    而造成額外之負擔，「對價平衡」並未遭破壞始可。亦即須
    就保險事故與要保人所未告知或不實說明之事項間之無關聯
    ，證明其必然性；倘有其或然性，即不能謂有上開法條但書
    適用之餘地，保險人非不得解除保險契約（最高法院88年度
    台上字第2212號裁判要旨參照）。是倘要保人於訂立保險契
    約時，對保險人所為之書面詢問有未據實說明之情事，而其
    未據實說明之事項足以影響保險人對危險之估計時，保險人
    自得據以解除該保險契約，而要保人如主張保險人不得解除
    該保險契約者，則應證明其未告知或不實說明之事項與危險
    之發生間，並無任何必然之關聯性始可。本件原告主張：被
    告公司認為原告之情形，尚不符合保險法第64條解除契約之
    要件，因此利用合意解除保險契約可退還保費之誘因，作為
    詐欺之手段，引誘原告於95年3 月5 日簽署同意書等語。經
    查：原告於94年7 月21日曾往國泰聯合診所就診，主訴下腹
    部疼痛、水瀉、噁心嘔吐、全身不舒服，復於94年7 月25日
    前往慈祐醫院就診，主訴為腹痛，原告於96年7 月26日向被
    告公司投保系爭保險契約，其於要保書詢問事項第四點「最
    近二個月內是否曾因受傷或生病接受醫師治療、診療」部分
    ，勾選「無」，此有病歷摘要、人壽保險要保書可稽。觀諸
    原告投保所附加之「新重大疾病終身保險」、「溫馨防癌終
    身健康保險」、「真心日額醫療保險（甲型）」、「新住院
    醫療保險」均為醫療保險，理賠項目並廣泛涵蓋癌症住院、
    癌症特別看護、癌症出院後療養金、住院前後門診、住院外
    科手術費用等十餘項保險金，則原告投保前之身體狀況或有
    任何就醫情形，對於被告各項醫療保險之危險評估，十分重
    要，而原告有腹瀉、腹痛之情形，亦為大腸癌常見之症狀，
    是原告未告知被告其於94年7 月21日因下腹部疼痛、水瀉、
    噁心嘔吐、全身不舒服，曾往國泰聯合診所就診，復於94年
    7 月25日因腹痛前往慈祐醫院就診，有違據實說明義務，被
    告得依保險法第64條規定解除契約。被告告知原告違反保險
    法第64條之規定，自不能認為被告係故意以不實之事項詐騙
    原告。是原告主張被詐騙而撤銷合意解約之意思表示，於法
    未合，為不可採。
六、原告另主張：被告公司以事先擬妥之同意書，要求原告簽署
    ，該同意書無任何個別磋商條款，應屬消費者保護法所規範
    之定型化契約，系爭同意書簽訂之時，原告剛接受癌症化學
    治療，原告在藥物影響下，毫無考慮之機會，半推半就簽署
    該同意書，從而，系爭同意書之簽訂違反消費者保護法第11
    條之1 第1 、2 項之規定，應不生效力等語。按定型化契約
    ，係指由企業經營者單方擬定供不特定多數人訂約之用之契
    約，而本件原告所簽署之同意書，係原告就其同意與被告合
    意解除保險契約所出具之聲明書，自非定型化契約，是原告
    援引消費者保護法關於定型化契約之規定，指系爭同意書之
    簽訂違反消費者保護法第11條之1 之規定，不生效力云云，
    亦不足採。
七、本件保險契約既因兩造合意解除而消滅，則原告主張依據保
    險契約請求被告給付保險金及遲延利息，為無理由，應予駁
    回。原告之訴既經駁回，其假執行之聲請失所附麗，應併予
    駁回。
八、結論：原告之訴為無理由，依民事訴訟法第78條，判決如主
    文。
中    華    民    國    97    年    3     月    31    日
                  民事第三庭    法  官  陳映如
以上正本係照原本作成
如對本判決上訴，須於判決送達後20日內向本院提出上訴狀
中    華    民    國    97    年    3     月    31    日
                            書記官  李錦輝


司法院資訊處製作；財團法人民間司法改革基金會備份。
